【裁判字號】    95,易,1423
【裁判日期】    951120
【裁判案由】    妨害自由
【裁判全文】
臺灣臺北地方法院刑事判決              95年度易字第1423號
公  訴  人  臺灣臺北地方法院檢察署檢察官
被      告  甲○○
上列被告因妨害自由案件，經檢察官提起公訴（95年度偵字第
6560號），本院判決如下：
    主    文
甲○○犯強制罪，處有期徒刑捌月。
    事    實
一、甲○○於民國九十二年間與丙○○相識並交往，嗣甲○○自
    九十四年三月四日與前配偶離婚後，屢向丙○○求婚，因丙○○決意分手，甲○○多次以電話、簡訊或存證信函方式，
    逼迫丙○○與之結婚，而經本院於九十四年十二月十六日以
    九十四年度自字第一二九號判決甲○○強制未遂罪，處有期
    徒刑五月，甲○○不服提起上訴，經臺灣高等法院於九十五
    年六月八日以九十五年度上易字第三八八號判決上訴駁回確
    定。甲○○乃改以駕車跟隨方式，要求丙○○回心轉意，丙○○欲擺脫甲○○之糾纏，而於九十五年一月二十日中午十
    二時許在上班地點臺灣大學請休假提早下班，仍為早至校園
    內等候之甲○○發覺，甲○○即基於強制之犯意，駕駛車牌
    號碼六六一九—ＤＡ號自用小客車，貼近尾隨丙○○所駕駛
    車牌號碼二四○七—ＥＡ號自用小客車後方，丙○○因家中
    無人而不敢直接回家，心生畏懼，一路繞行台北市區仍無法
    擺脫甲○○，乃電請友人乙○○於該日下午一時三十五分許
    在台北捷運昆陽站上車相伴，但甲○○仍持續駕車尾隨，途
    中乙○○在台北市○○○路○段二三三號前下車至銀行繳款
    ，甲○○仍緊隨在後，後乙○○上車後，甲○○持續緊貼丙○○之車，之後乙○○前夫李承宗於當日下午三時許在台北
    市○○區○○路及延平北路口上車，請丙○○搭載一同前往
    台北市○○街成隆修車廠領車，然甲○○仍持續緊隨在後，
    丙○○在台北市○○○路○段之麥當勞速食店讓許、李二人
    下車上廁所，甲○○則將車停在丙○○左前方，擋住丙○○
    駕車之去路，許、李二人上車後，甲○○與丙○○僵持一陣
    子後，丙○○不得已右轉進前方小巷中，甲○○以此脅迫方
    式妨害丙○○駕車前行之權利後，竟亦緊急倒車右轉進入巷
    中繼續跟車，適許、李二人在修車廠下車後，丙○○獨自一
    人在車上將車門上鎖，甲○○則將車卡在車輛通道上，並下
    車敲打丙○○車門數次，丙○○立即一人駕車離開修車廠，
    甲○○亦上車繼續跟車，後乙○○電話聯絡得知丙○○仍無
    法擺脫，乃於當日下午三時三十分在塔悠路再度上車陪同丙○○，於當日下午四時許，丙○○欲返回其位於台北市中山
    區○○○路住處，待找到路邊停車位後，甲○○又將車輛停
    在副駕駛座旁，以致乙○○無法開車門下車，丙○○心裡害
    怕不敢下車原欲繼續駕車繞行，而與甲○○在車上僵持，後
    趁甲○○挪開車輛之空檔，下車直奔家門，甲○○見狀則將
    車隨意停放在路邊後下車緊追在後，並一路大聲叫罵，丙○○見甲○○亦已隨同進入住處大樓後門，而不敢搭電梯上樓
    返家，與乙○○從另一側後門離開往附近人多之賣場快步走
    去。甲○○以駕車貼近尾隨之持續脅迫方式，妨害丙○○駕
    車、返家時免於恐懼之意思決定自由及妨害乙○○自由下車
    等權利。
二、案經丙○○告訴臺灣臺北地方法院檢察署檢察官偵查起訴。
    理    由
壹、證據能力之認定：
一、供述證據：按被告以外之人於審判外之言詞或書面陳述，除
    法律有規定者外，不得作為證據，刑事訴訟法第一百五十九
    條第一項定有明文，此即學理上所稱之「傳聞證據排除法則
    」，而依上開法律規定，傳聞證據原則上固無證據能力，但
    如法律別有規定者，即例外認有證據能力。又按被告以外之
    人於偵查中向檢察官所為之陳述，除顯有不可信之情況者外
    ，得為證據同法第一百五十九條之一第二項亦有明定。查公
    訴人主張之證人乙○○及告訴人丙○○分別於九十五年五月
    十日偵查中向檢察官之陳述，屬於審判外之陳述，然上開二
    證人業經合法具結而為證述，則其於偵查中之陳述自得為證
    據。至於其二人於本院九十五年九月二十日及九十五年十一
    月六日審理時，基於證人地位、經合法具結、並在賦予被告
    對質詰問機會之情形下為證述，自有證據能力。另證人李承
    宗於警詢及偵查中向檢察官之證述，則未經具結，且被告不
    同意其證述之證據能力，故證人李承宗之證述應排除證據能
    力。
二、書證或物證部分：
    告訴人提出之被告傳真、簡訊內容，與本案是否駕車尾隨之
    情節無關，無證據能力。至於被告於九十五年十一月六日提
    出之照片十六張，除有關台北市街場景之照片，可供本院就
    相關地理位置為斟酌外，其餘被告主張當日與告訴人車輛行
    駛、剎車時狀態之照片，並無法證明為當日所拍攝，另被告
    與幼童，或另與李承宗似發生衝突等之照片，則與本案無關
    ，自無證據能力。至於被告於九十五年十一月九日具狀提出
    之書證及照片，係於本院九十五年十一月六日言詞辯論終結
    後所提出，本院無從審酌，亦併敘明。
貳、認定犯罪事實之證據：
一、訊據被告甲○○固不否認於上開時、地，駕車尾隨告訴人丙○○之情形，惟矢口否認有何妨害告訴人駕車之強制罪犯意
    ，辯稱：因為有其他案件在中山分局警員承辦中，警員要約
    談告訴人，但告訴人都置之不理，所以在九十五年一月二十
    日當天才會一直跟著她，要問她是否有收到通知，希望她儘
    早去警局報到云云。經查：
  (一)證人乙○○於本院交互詰問程序中結證稱：九十五年一月二
    十日中午丙○○打電話告訴我說被告一直跟著她，她很害怕
    ，希望我出去陪她，因為她家裡沒有人不敢回家，後來我在
    下午一時三十五分左右在捷運昆陽站上丙○○的車，上車之
    後，被告跟車跟得非常緊，好像煞車就會撞到，換車道也跟
    著換。中間我也有去麥當勞上廁所，被告也跟著停下來，我
    出來之後，馬上轉進巷子，被告也跟著轉進去，在麥當勞停
    車時，被告將他的車子停在我們車子的左前方，造成我們車
    子必須倒退後才能轉向離開。所以不敢開回家，必須在台北
    市繞行。在進入麥當勞之前，李承宗剛好打電話來說要去濱
    江街修車廠拿車，知道我在丙○○的車上後，問說是否能夠
    送他一程，所以我們去延平北路口載李承宗去濱江街取車。
    到成隆修車廠只有我與李承宗下車，車道只有一輛車的寬度
    ，我就擔心被告把車子停在我們車子後方，之後我們如何出
    保養廠。後來我和李承宗下車確認李承宗的車是否修好，請
    丙○○在車上等，把車門鎖好，並請丙○○先開車離開，因
    為被告的目標是丙○○，結果被告就跟著開走，我與李承宗
    就沒有上車。後來丙○○打電話給我，說被告還是一直跟著
    她，所以希望我再上車陪她，因為她還是很害怕，所以我於
    下午三時三十分左右，在塔悠路上車陪她。大約四點左右，
    我們停在丙○○家附近路邊停車格停車，被告就把車停在丙○○的副駕駛座的旁邊堵住車門，造成我的車門沒辦法打開
    ，因此我們害怕，不敢下車，一直在車上，後來過一會兒被
    告將車子往後退，我們才能下車。被告跟我們回丙○○住處
    大樓途中，一直大吼大叫「你知不知道她跟我上過床」、「
    你知不知道她跟我是什麼關係」，被告手上有拿照片，到了
    丙○○家大樓後門門口，丙○○從左側門先進去，等我要進
    去關右側後門時，被告已經從右側門跑進去，我們就只好出
    來往人多的地方走，不敢去坐電梯上樓等語（本院卷第三○
    至三一頁、一四五、一五○頁）。核與證人即告訴人丙○○
    於本院交互詰問程序中結證就有關一路跟車至住處之情節完
    全相符。並證稱：被告一直跟著我不是只有當天的事，我為
    了擺脫他的跟蹤，調整上下班作息時間，一月二十日當天，
    我想要中午休假離開辦公室，沒想到被告已經等在那邊了，
    乙○○到一點多才上我的車陪我，是因為當時我家裡面沒有
    人在，我又很害怕，所以乙○○上車前我只好在路上繞，不
    知道怎麼辦。……一路上開車搭載乙○○、李承宗至修車廠
    後，我一個人在車上很害怕，所以將車門上鎖，但是被告上
    前來一直敲我的車窗，但是我都沒有理他，一直待在車上，
    被告回去然後又過來敲，被告這樣來來回回好幾次……後來
    四點多，因為我們很累，想說開到我家趕快停好車……，下
    車之後我們趕快往家的方向走，被告把他的車亂停下車一直
    大吼大叫，跟著我們後面走。並對乙○○吼叫說「你知道我
    跟她是什麼關係嗎」、「你知道是她要求我跟她上床的嗎」
    等語（本院卷第一五二至一五五、一六○頁）。且有證人乙○○於九十五年一月二十日下午一時三十四分十四秒之悠遊
    卡紀錄（九十五年度偵字第六五六○號卷第一七四頁），及
    證人丙○○住處後門照片二張在卷為憑（本院卷第一六八頁
    ），被告一路緊貼跟車近四個小時，迫使告訴人不敢返家一
    再繞行市區，顯已造成告訴人心生畏懼，無法自在駕車，直
    至告訴人趁隙奔回住處，被告仍下車緊追，以致告訴人不敢
    返家，又轉往人潮較多之賣場虛耗時間等情明確。
  (二)被告雖辯稱：當天跟車是要通知告訴人至警局接受約談云云
    ，然被告於準備程序中自承警方並未請被告代為通知告訴人
    （本院卷第十三頁），且依上開證人乙○○與告訴人之證述
    中有關被告在告訴人住處附近下車後一路吼叫之內容，實與
    警員是否要約談告訴人完全無關，被告臨訟所辯，顯係事後
    卸責之詞，不足採信。另在被告一路跟車之過程中，告訴人
    雖尚可停車數度搭載證人乙○○，然此乃係因告訴人心生恐
    懼，甚至不敢直接開車回家，且在台北市區繞行仍無法擺脫
    被告，而不得不電話聯絡證人乙○○上車陪同，顯見被告持
    續緊隨跟車，並且在途中停車阻擋告訴人行進方向及尾隨進
    入住處大樓後門等舉動，實已對告訴人造成心理上之高度強
    制，侵害告訴人駕車、返家期間之意思決定自由甚稔。本案
    被告犯罪事證明確，自應依法論罪科刑。
、論罪科刑之依據：
一、核被告所為，係犯刑法第三百零四條第一項之強制罪。被告
    持續跟車至丙○○返回住處附近停車後，將車輛停在丙○○
    車輛副駕駛座旁，以致乙○○無法開車門下車之行為，係一
    行為同時對丙○○、乙○○二人犯強制罪，為想像競合犯，
    應依刑法第五十五條規定，從一重處斷。查被告行為後，刑
    法於九十四年一月七日修正、九十四年二月二日總統公布，
    於九十五年七月一日施行。按行為後法律有變更者，適用行
    為時之法律，但行為後之法律有利於行為人者，適用最有利
    於行為人之法律，現行刑法第二條第一項訂有明文，此即從
    舊從輕原則。此條規定乃與刑法第一條罪刑法定主義契合，
    而貫徹法律禁止溯及既往原則，係規範行為後法律變更所生
    新舊法律比較適用之準據法，是刑法第二條本身雖經修正，
    但刑法第二條既屬適用法律之準據法，本身尚無比較新舊法
    之問題，應一律適用裁判時之現行刑法第二條規定以決定適
    用之刑罰法律。查刑法第三百零四條第一項強制罪，法定刑
    三百元以下罰金刑部分，據修正後刑法施行法增訂第一條之
    一：「中華民國九十四年一月七日刑法修正施行後，刑法分
    則編所定罰金之貨幣單位為新臺幣。九十四年一月七日刑法
    修正時，刑法分則編未修正之條文定有罰金者，自九十四年
    一月七日刑法修正施行後，就其所定數額提高為三十倍。但
    七十二年六月二十六日至九十四年一月七日新增或修正之條
    文，就其所定數額提高為三倍」及刑法第三十三條第五款修
    正為：「主刑之種類如下：五、罰金：新臺幣一千元以上，
    以百元計算之」等規定，是依修正後之法律，刑法第三百零
    四條第一項強制罪所得科處之罰金刑最高為新臺幣九千元、
    最低為新臺幣一千元；然依被告行為時之刑罰法律，即罰金
    罰鍰提高標準條例第一條前段規定之提高倍數十倍及刑法第
    三十三條第五款規定之罰金最低額一元計算，該罪之罰金刑
    最高為銀元三千元，最低額為銀元一元，若換算為新臺幣，
    最高額雖與新法同為新臺幣九千元，然最低額僅為新臺幣三
    元。因此，比較上述修正前、後之刑罰法律，自以被告行為
    時關於科處罰金刑之法律較有利於被告。
二、爰審酌被告與告訴人曾是情侶關係，告訴人既堅決分手，本
    應好聚好散，然被告卻不思於此，前曾多次以電話、簡訊或
    存證信函方式，逼迫丙○○與之結婚，而經本院於九十四年
    十二月十六日以九十四年度自字第一二九號判決甲○○強制
    未遂罪，處有期徒刑五月，並經臺灣高等法院於九十五年六
    月八日以九十五年度上易字第三八八號判決駁回被告上訴確
    定，有該判決書及台灣高等法院被告前案紀錄表在卷可按。
    被告在前案訴訟進行中仍不知悔誤，另改以駕車尾隨之方式
    妨害告訴人自由行使權利，對告訴人造成莫大心理壓力，告
    訴人甚至必須改變生活作息加以因應，卻仍未能擺脫被告糾
    纏，被告所用手段實非足取，且事後仍否認犯罪，及公訴人
    請求從重量刑等一切情狀，量處如主文所示之刑，以示嚴懲
    。
三、公訴意旨另以：被告進入告訴人住處一樓大門廳內「堵住電
    梯門口」等情節，因認此部分亦涉犯刑法第三百零四條第一
    項之強制罪嫌。按犯罪事實應依證據認定之，無證據不得認
    定犯罪事實，刑事訴訟法第一百五十四條第二項定有明文。
    訊據被告否認有何堵住電梯門口之脅迫方式，而公訴人認被
    告此部分之犯行，係以證人乙○○於偵查中之結證為證據，
    然證人乙○○於本院結證時則稱該部分之證述係記憶錯誤等
    語（本院卷第一五一頁），且證人丙○○亦證稱：進入住處
    大樓後，只知道被告從右側後門進入，並未與被告碰面等語
    （本院卷第一五六頁），應認被告尚無公訴人所指堵住電梯
    門口之情形，被告所辯，應堪採信。本院就此部分無從認定
    被告有何強制罪之犯行，惟公訴意旨認被告此部分之犯行與
    上揭論罪科刑之強制罪間係實質上一罪之關係，爰不另為無
    罪之諭知。
據上論斷，應依刑事訴訟法第二百九十九條第一項前段，刑法第
二條第一項前段、第三百零四條第一項、第五十五條，罰金罰鍰
提高標準條例第一條前段，判決如主文。
本案經檢察官林禎瑩到庭執行職務。
中    華    民    國    95    年    11    月    20    日
                  刑事第十庭審判長法  官  吳秋宏
                                  法  官  林柏泓
                                  法  官  紀文惠
以上正本證明與原本無異。
如不服本判決，應於判決送達後10日內，向本院提出上訴狀。
                                  書記官  劉新怡
中    華    民    國    95    年    11    月    20    日
附錄：本案論罪科刑法條全文
中華民國刑法第304條
以強暴、脅迫使人行無義務之事或妨害人行使權利者，處3年以
下有期徒刑、拘役或300元以下罰金。
前項之未遂犯罰之。


司法院資訊處製作；財團法人民間司法改革基金會備份。
